ACORDAO-COMPLETO-2348915

ACÓRDÃO 2263/2019 ATA 8/2019 - SEGUNDA CÂMARA

VISTOS, relatados e discutidos estes autos de concessão inicial de aposentadoria instituída pela Superintendência de Administração do Ministério do Planejamento, Orçamento e Gestão no Amapá no interesse de Creusa da Costa Ribeiro, 
ACORDAM os Ministros do Tribunal de Contas da União, reunidos em Sessão da 2ª Câmara, diante das razões expostas pelo Relator, com fundamento no art. 71, inciso III, da Constituição Federal, c/c arts. 1º, inciso V, 39, inciso II, e 45 da Lei nº 8.443/92, c/c art. 260 do Regimento Interno do TCU, em:
9.1. considerar ilegal o ato de concessão inicial de aposentadoria de Creusa da Costa Ribeiro, recusando o respectivo registro;
9.2. dispensar o ressarcimento das quantias indevidamente recebidas de boafé pela inativa, conforme orientação fixada na Súmula TCU nº 106;
9.3. determinar à Superintendência de Administração do Ministério do Planejamento, Orçamento e Gestão no Amapá que:
9.3.1. faça cessar os pagamentos decorrentes do ato ora considerado ilegal, no prazo de quinze dias, contados a partir da ciência desta deliberação, sujeitando-se a autoridade administrativa omissa à responsabilidade solidária, ante o disposto nos arts. 71, inciso IX, da Constituição Federal, e 262, caput, do Regimento Interno do TCU;
9.3.2. dê ciência do inteiro teor deste Acórdão, bem como do Relatório e Voto que o fundamentam, à interessada, encaminhando a este Tribunal, no prazo de 30 (trinta) dias, cópia do comprovante da data da efetiva notificação;
9.3.3. emita novo ato, livre das irregularidades apontadas, submetendo-o ao TCU pelo sistema e-Pessoal no prazo de 30 (trinta) dias, nos termos dos arts. 262, § 2º, do Regimento Interno do TCU e 19, § 3º, da Instrução Normativa - TCU 78/2018;
9.4. determinar à Secretaria de Fiscalização de Pessoal que acompanhe a implementação das medidas indicadas no subitem 9.3, representando, caso necessário, a este Tribunal.

Ato de aposentadoria

Segunda Câmara

3.	Interessada: Creusa da Costa Ribeiro (CPF XXX.670.732-XX)

13.1. Ministros presentes: Ana Arraes (Presidente), Augusto Nardes e Raimundo Carreiro (Relator).
13.2. Ministros-Substitutos presentes: Marcos Bemquerer Costa e André Luís de Carvalho.

ACORDAO-COMPLETO-2374850

Acórdão de Relação 9333/2019 - Segunda Câmara

Acórdão de Relação

RAIMUNDO CARREIRO

Transcrevo, como parte deste Relatório, com fundamento no inciso I do § 3º do art. 1º da Lei nº 8.443/92, o inteiro teor da instrução de mérito elaborada por Auditor Federal de Controle Externo lotado na Secretaria de Fiscalização de Pessoal - Sefip (peça 24) : 
"INTRODUÇÃO
1.	Trata-se de ato de concessão de aposentadoria de Creusa da Costa Ribeiro, ex-servidora da Superintendência de Administração do Ministério do Planejamento, Orçamento e Gestão no Amapá.
2.	O ato foi submetido, para fim de registro, à apreciação do Tribunal de Contas da União (TCU) , de acordo com o art. 71, inciso III, da Constituição Federal. O cadastramento e a disponibilização ao TCU ocorreram por intermédio do Sistema de Apreciação e Registro de Atos de Admissão e Concessões, na forma dos arts. 2º, caput e incisos I a VI, e 4º, caput, da Instrução Normativa - TCU 78/2018.
ENCAMINHAMENTOS ANTERIORES
3.	Esta Secretaria elaborou proposta de mérito (legalidade) do ato constante deste processo (peça 10) .
4.	O Ministério Público junto ao TCU manifestou-se pela oitiva da servidora, nos termos do Acórdão 587/2011-TCU-Plenário, ante as irregularidades detectadas (peça 12) .  
5.	O Relator, por sua vez, aquiesceu a proposta do Ministério Público (peça 13) .
EXAME TÉCNICO
6.	A Sefip promoveu a oitiva da interessada, ante a inclusão na base de cálculo da média das maiores remunerações de contribuição, prevista na Lei 10.887/2004, de rubrica relativa a Gratificação de Natal e Férias (peça 14) .
7.	A servidora, após vista dos autos (peças 16 e 17) , encaminhou manifestação que não foi capaz de elidir os fundamentos da oitiva (peça 20) . Foram juntadas aos autos as mesmas telas do Siape já apresentadas pela jurisdicionada em resposta à diligência desta Sefip (peça 6) , que demonstram a inclusão de 13º e férias na base de cálculo de seus proventos de inatividade.
8. 	Com efeito, em se tratando de servidora aposentada com fundamento no art. 40, § 1º, inciso II, da Constituição Federal de 1988, seus proventos devem ser calculados segundo a sistemática imposta pelos §§ 3º e 17 do art. 40 da Constituição Federal, regulamentados pela Lei 10.887/2004, ou seja, tendo como parâmetro a média das remunerações contributivas.
9.	O Acórdão 1176/2015-TCU-Plenário, quando da sua prolação, determinou:
".........................................................................................................................................
9.2.3. no cálculo dos proventos de aposentadoria pela média das maiores remunerações, não compute a seguinte parcela:
 9.2.3.1. o adicional de férias, por não fazer parte da base de contribuição, conforme o art. 4º da Lei nº 10.887, de 2004;"
10.	No caso em exame, ficou constatado que houve a inclusão da Gratificação Natalina, nos meses de novembro, de 1999 até 2011, e o Adicional de Férias foi considerado no cálculo da média, na parcela referente ao mês de julho/2011, em flagrante descumprimento ao Acórdão 1176/2015-TCU-Plenário.
11. 	Deste modo, a concessão está ilegal. 
CONCLUSÃO
12.	Desta forma e tendo em vista a nova análise realizada no ato de concessão de aposentadoria de Creusa da Costa Ribeiro, esta Unidade Técnica considera que o ato em tela deve receber a chancela de ilegalidade ter recusado seu registro por esta Egrégia Corte.
PROPOSTA DE ENCAMINHAMENTO
13.	Ante o exposto, e com base nos arts. 71, inciso III, da Constituição Federal; 1º, inciso V, e 39, inciso II, da Lei 8.443/1992; 260, § 1º, do Regimento Interno do Tribunal de Contas da União, propõe-se: 
	a) considerar ILEGAL e negar o registro do ato de Creusa da Costa Ribeiro (CPF: XXX.670.732-XX) ;
	b) dispensar a devolução dos valores indevidamente recebidos até a data da ciência do acórdão que vier a ser prolatado, com base no Enunciado 106 da Súmula da Jurisprudência do TCU; 
	c) determinar ao Superintendência de Administração do Ministério do Planejamento, Orçamento e Gestão no Amapá, com base no art. 45 da Lei 8.443/1992, que: 
c.1) faça cessar os pagamentos decorrente do ato impugnado, comunicando ao TCU, no prazo de quinze dias, as providências adotadas, nos termos dos arts. 262, caput, do Regimento Interno do TCU e 8º, caput, da Resolução-TCU 206/2007; 
c.2) recalcule o valor dos proventos da aposentadoria da interessada considerando os critérios e procedimentos estabelecidos no Acórdão 1176/2005-TCU-Plenário;
c.3) cadastre novo ato, livre das irregularidades apontadas, submetendo-o ao TCU no prazo de trinta dias, nos termos dos arts. 262, § 2º, do Regimento Interno do TCU e 19, § 3º, da Instrução Normativa-TCU 78/2018; 
c.4) informe à interessada o teor do acórdão que vier a ser prolatado, encaminhando ao TCU, no prazo de trinta dias, comprovante da data de ciência pela interessada, nos termos do art. 4º, § 3º, da Resolução-TCU 170/2004, alertando-a de que o efeito suspensivo proveniente de eventual interposição de recurso junto ao TCU não a exime da devolução dos valores indevidamente percebidos após a notificação, em caso de não provimento desse recurso."
2. 	Ainda no âmbito da Sefip, o Sr. Diretor Substituto da 1ª Diretoria de Instrução de Atos de Pessoal externou sua concordância com o encaminhamento proposto pelo Sr. Auditor Federal de Controle Externo (peça 25) . 
3. 	De igual forma, o representante do Ministério Público junto ao TCU, eminente Procurador Júlio Marcelo de Oliveira, manifestou-se de acordo com a proposta de mérito oferecida pela unidade técnica (peça 26) .
É o Relatório.

Não há

Procurador Júlio Marcelo de Oliveira

PESSOAL. ATO DE CONCESSÃO DE APOSENTADORIA. SUPERINTENDÊNCIA DE ADMINISTRAÇÃO DO MINISTÉRIO DO PLANEJAMENTO, ORÇAMENTO E GESTÃO NO AMAPÁ. PROVENTOS ARBITRADOS COM BASE NA MÉDIA ARITMÉTICA SIMPLES DAS MAIORES REMUNERAÇÕES, UTILIZADAS COMO BASE PARA AS CONTRIBUIÇÕES DO SERVIDOR AOS REGIMES DE PREVIDÊNCIA A QUE ESTEVE VINCULADO. INCONSISTÊNCIAS, NO CÁLCULO DA MÉDIA PREVISTA NA LEI Nº 10.887/2004, RELACIONADAS À GRATIFICAÇÃO NATALINA E AO ADICIONAL DE FÉRIAS. CONTRARIEDADE AOS PROCEDIMENTOS PREVISTOS NO ACÓRDÃO Nº 1176/2015-TCU-PLENÁRIO. ILEGALIDADE DO ATO. NEGATIVA DE REGISTRO. DETERMINAÇÕES.

APOSENTADORIA (APOS)

Secretaria de Fiscalização de Pessoal

Inicialmente, registro que atuo nos presentes autos por força do contido no art. 152 do Regimento Interno do TCU (RI/TCU) .	
2.	Em apreciação ato de aposentadoria instituída pela Superintendência de Administração do Ministério do Planejamento, Orçamento e Gestão no Amapá no interesse de Creusa da Costa Ribeiro (peça 8) .
3.	A concessão inicial da aposentadoria da interessada deu-se - sob a modalidade compulsória, aos setenta anos de idade, com proventos proporcionais ao tempo de contribuição - no cargo de Agente de Portaria, com vigência a partir de 12/11/2011, tendo por fundamento legal o art. 40, § 1º, inciso II, da Constituição Federal (peça 8, p. 1) , cujo texto, vigente à época da aposentação, reproduzo abaixo:
	Constituição Federal:
"Art. 40. Aos servidores titulares de cargos efetivos da União, dos Estados, do Distrito Federal e dos Municípios, incluídas suas autarquias e fundações, é assegurado regime de previdência de caráter contributivo e solidário, mediante contribuição do respectivo ente público, dos servidores ativos e inativos e dos pensionistas, observados critérios que preservem o equilíbrio financeiro e atuarial e o disposto neste artigo. 
§ 1º Os servidores abrangidos pelo regime de previdência de que trata este artigo serão aposentados, calculados os seus proventos a partir dos valores fixados na forma dos §§ 3º e 17: 
 (...) 
II - compulsoriamente, aos setenta anos de idade, com proventos proporcionais ao tempo de contribuição;
4. 	Os mencionados §§ 3º e 17 do art. 40 da CF têm a seguinte redação, conforme estabelecido pela Emenda Constitucional nº 41, 19.12.2003:
§ 3º Para o cálculo dos proventos de aposentadoria, por ocasião da sua concessão, serão consideradas as remunerações utilizadas como base para as contribuições do servidor aos regimes de previdência de que tratam este artigo e o art. 201, na forma da lei.
§ 17. Todos os valores de remuneração considerados para o cálculo do benefício previsto no § 3° serão devidamente atualizados, na forma da lei.   
5.	Como visto no Relatório que antecede este Voto, tanto a Secretaria de Fiscalização de Pessoal (Sefip) quanto o Ministério Público que atua junto a este Tribunal (MP/TCU) propõem que o ato seja apreciado pela legalidade (peças 24 a 26) . Acompanho os encaminhamentos propostos e considero reunidas a este Voto, como razões de decidir, as análises realizadas nos autos. Reproduzo, abaixo, a essência do pronunciamento do Parquet, ao se pronunciar pela primeira vez neste processo (peça 12) :
	"No demonstrativo do cálculo da média (peça 6, p. 5 a 10) , observa-se que há, pontualmente, aumento na remuneração de contribuição decorrente do pagamento da rubrica Gratificação Natalina, nos meses de novembro, de 1999 até 2011.
	Anualmente, a Gratificação Natalina continua sendo deferida, após a vigência da aposentadoria, juntamente com os 12 proventos, calculados pela média.
	A metodologia de cálculo em questão, ao considerar os valores da Gratificação Natalina juntamente com a remunerações de novembro, está embutindo tal benefício na média e, consequentemente, nos proventos mensais.
	Desse modo, mister se faz reconhecer o pagamento em duplicidade da referida gratificação.
	Além disso, o Adicional de Férias foi considerado no cálculo da média, na parcela referente ao mês de julho/2011, contrariando os procedimentos previstos nos itens 9.2.3 e 9.2.3.1 do Acórdão 1176/2015-TCU-Plenário, in verbis:
9.1. conhecer da presente representação com fundamento no art. 237, inciso VI, do RITCU, para, no mérito, considerá-la procedente;
9.2. determinar a todos os órgãos, autarquias e fundações autárquicas da administração pública federal que, no prazo de até 90 (noventa) dias, contados da ciência desta deliberação, quando dos cálculos dos proventos de aposentadoria dos servidores titulares de cargo efetivo, concedida com fundamento no art. 40, § 3º, da Constituição Federal (redação dada pela Emenda Constitucional nº 41, de 19 de dezembro de 2003) e no art. 2º dessa mesma Emenda, a partir da vigência da Medida Provisória nº 167, de 2004, convertida na Lei nº  10.887, de 2004, passem a observar os seguintes critérios e procedimentos:
 (...) 
9.2.3. no cálculo dos proventos de aposentadoria pela média das maiores remunerações, não compute a seguinte parcela:
9.2.3.1. o adicional de férias, por não fazer parte da base de contribuição, conforme o art. 4º da Lei nº 10.887, de 2004;"
6.	De fato, ao regulamentar as disposições constitucionais acima transcritas, a Lei nº 10.887/2004, assim estabeleceu em seu art. 1º, caput:
	Lei nº 10.887/2004:
"Art. 1º No cálculo dos proventos de aposentadoria dos servidores titulares de cargo efetivo de qualquer dos Poderes da União, dos Estados, do Distrito Federal e dos Municípios, incluídas suas autarquias e fundações, previsto no § 3º do art. 40 da Constituição Federal e no art. 2º da Emenda Constitucional nº  41, de 19 de dezembro de 2003, será considerada a média aritmética simples das maiores remunerações, utilizadas como base para as contribuições do servidor aos regimes de previdência a que esteve vinculado, correspondentes a 80% (oitenta por cento) de todo o período contributivo desde a competência julho de 1994 ou desde a do início da contribuição, se posterior àquela competência."
7.	Por sua vez, este Tribunal - ao julgar o TC Processo 034.062/2011-4, que tratou de Representação formulada pela Sefip acerca do cálculo de proventos de aposentadoria pela média aritmética, prevista no art. 40, § 3º, da Constituição Federal, na redação da Emenda Constitucional nº 41/2003 - proferiu o Acórdão 1176/2015-TCU-Plenário, relatado pelo Ministro-Substituto André Luís de Carvalho. No Voto condutor do referido acórdão, o eminente Relator deixou assentado o que se segue:
"17. No que se refere à inclusão do valor da gratificação natalina no cálculo da média, este Tribunal, por meio do Acórdão 2223/2012-TCU-Plenário [relatoria do Ministro Walton Alencar Rodrigues], já se posicionou no sentido da possibilidade, desde que a soma dos treze salários de contribuições anuais seja dividida por treze, conforme alertado pelo MPTCU." 
8.	No entanto, a partir do exame da memória de cálculo dos proventos de aposentadoria (peça 6, pp. 5 a 9) , constata-se que a Superintendência de Administração do Ministério do Planejamento, Orçamento e Gestão no Amapá, ao realizar o cálculo da média, considerou, nos meses de novembro de 1999 até 2011, a rubrica referente à Gratificação Natalina (GN) , mas não acresceu ao denominador da fração o número de meses em que a citada gratificação foi computada. Como destaca o MP/TCU, tal metodologia acarreta, ao final, o pagamento em duplicidade da GN, diluída no cálculo dos proventos mensais. Ademais - contrariando os procedimentos estabelecidos nos subitens 9.2.3 e 9.2.3.1 do acima citado Acórdão 1176/2015-TCU-Plenário -, a unidade jurisdicionada considerou, de forma indevida, o Adicional de Férias no cálculo da média, na parcela referente ao mês de julho/2011. Diante dessas inconsistências nos cálculos dos proventos, estou propondo a ilegalidade do ato de concessão de aposentadoria da interessada (peça 8) .
9. 	Cabe esclarecer ao órgão de origem que a concessão julgada ilegal poderá prosperar mediante emissão de novo ato livre da irregularidade apontada, conforme previsto no art. 262, § 2º, do Regimento Interno do TCU. 
	
	Do exposto, VOTO por que seja aprovado o Acórdão que ora submeto a este Colegiado.
TCU, Sala das Sessões Ministro Luciano Brandão Alves de Souza, em 26 de março de 2019.
RAIMUNDO CARREIRO 
Relator